【裁判字號】    90,上,735
【裁判日期】    900925
【裁判案由】    返還借款
【裁判全文】
臺灣高等法院民事判決  九十年度上字第七三五號
      上  訴  人  乙○○
      被  上訴人  甲○
      訴訟代理人  蔡燦汶
右當事人間返還借款事件，上訴人對於中華民國九十年六月七日臺灣板橋地方法院八
十九年度訴字第八一六號第一審判決提起上訴，並為訴之追加，本院判決如左：
    主    文
原判決關於駁回上訴人後開第二項及該部分假執行聲請及訴訟費用負擔之裁判廢棄。
被上訴人應給付上訴人新臺幣佰壹拾萬陸仟陸佰元及於民國九十年十二月三十一日
給付上訴人新臺幣玖拾捌萬元。
被上訴人並應給付前項所命現在給付中之新臺幣壹佰玖拾陸萬元自民國九十年十二月
三十一日起、所命將來給付部分自民國九十一年一月一日起，均至清償日止，按年息
百分之五計算之利息。
上訴人其餘追加之訴駁回。
第一、二審及追加之訴訴訟費用均由上訴人負擔。
本判決命被上訴人為現在給付部分，於上訴人以新臺幣壹佰壹拾萬元、命被上訴人
將來給付部分，於上訴人以新臺幣拾萬元擔保後得假執行，但被上訴人如於假執
行程序實施前，依序以新臺佰壹拾萬陸仟元、玖拾捌萬元為上訴人預供擔保後，得
免為假執行。
上訴人其餘假執行之聲請駁回。
    事    實
甲、上訴人方面：
壹、聲明：
一原判決廢棄。
二被上訴人應給付上訴人新臺幣（下同）一百六十五萬六千二百元，並於民國八十九
  年十二月三十一日及九十年十二月三十一日分別給付上訴人九十八萬元。
三被上訴人應自八十九年五月起至九十年八月三十一日止，於每月三十日給付上訴人
  二萬九千四百元。
四第二、三項請求，被上訴人應自民國九十年十二月三十一日起至清償日止按週年利
  率百分之五計算之利息。
五聲請以供擔保為條件之假執行宣告。
貳、陳述：除與原判決記載相同者，茲引用之外，補稱：
一伊於民國八十六年六月及八十七年十月將標得所參加之民間互助會會款交付被上訴
  人所指示之黃明月，另於八十六年七月八日及同年八月六日分別提領現金九十萬元
  、二十萬元依被上訴人指示交付黃明月，並於八十六年八月二十日及三十日分別匯
  款十四萬元及十五萬元至被上訴人帳戶。
二伊平日向被上訴人修習崑崙女神功，尊稱被上訴人為師父，但與中華崑崙女神功協
  會（下稱女神功協會）無涉，並非該協會人員，與協會之運作並無瓜葛，而被上訴
  人現為崑崙神出版社負責人，該社出版之「修行者」一書亦以被上訴人為發行人，
  足見被上訴人向伊借款，用以成立出版社或推廣女神功協會。
三被上訴人自認於簽訂協議書時曾說如不能清償時，由伊任女神功協會理事長之薪資
  扣除清償，如本件款項確係贈與，上訴人即無須提及清償事宜。
四伊固曾答應於所有坐落台北縣汐止市土地出售時以售價十分之一捐贈推廣女神功，
  惟該筆土地買賣因賀伯颱風來襲，買方不願購買，該附條件之贈與契約因條件尚未
  成就而不生效。
、證據：除援用原審提出者外，補提互助會單、存摺、入戶電匯回條、中華崑崙女
神功協會工作人員簡歷表冊、中華崑崙女神功協會第一屆選任職員簡歷表冊、「修行
者」一書封面封底影本為證。
乙、被上訴人方面：
壹、聲明：駁回上訴，並陳明如受不利判決，請准供擔保免為假執行。
貳、陳述：除與原判決記載相同者，茲引用之外，補稱：
一上訴人向伊學習氣功，曾告知在台北縣汐止市有土地出售，願將出售所得贊助推廣
  女神功，於八十六年四月份拿賣土地錢推廣女神功，當時籌備女神功協會的錢係上
  訴人無條件捐助，嗣成立出版社，因上訴人要求以個人名義出版「修行者」一書不
  成，始以為安撫其配偶之協議書向伊要脅。
二上訴人所交付之款項係付與女神功協會作為推廣女神功之用，因當時協會尚未登記
  ，而以伊私人名義帳戶供協會使用，縱曾有部分款項匯入伊名下帳戶，亦非伊私人
  所用，如上訴人認所交付款項為借款而非贊助款，亦應以女神功協會為被告，其以
  伊為被告，當事人顯不適格。
三上訴人所交付之金錢主要用於女神功協會會員赴大陸地區考察交流、租用道場等消
  費性支出，且上訴人對外宣稱推廣女神功所需費用均由其負擔，當時上訴人並擔任
  女神功協會理事長兼任崑崙神出版社社長，足見系爭款項確係上訴人捐贈與女神功
  協會及崑崙神出版社。
四上訴人曾函女神功協會會計黃明月要求將崑崙神出版社負責人名義變更，否則將註
  銷登記，伊恐該出版社登記因而遭註銷，始應上訴人要求變更出版社負責人名義，
  惟上訴人於系爭協議書簽訂一年餘後，仍主張為出版社負責人。
、證據：除援用原審提出者外，補提上訴人函、律師函為證。
丙、本院依職權訊問證人廖志原。
    理    由
一上訴人主張：被上訴人陸續向伊借款二百九十四萬元，兩造於八十六年十二月十五
  日簽立還款時程協議書，約定被上訴人應自八十七年六月起，按月付伊利息二萬九
  千四百元，並於八十八年底償還總借款三分之一即九十八萬元、八十九年底再還三
  分之一、至九十年底還清剩餘三分之一。詎被上訴人並未依約付息還本，至伊起訴
  時已積欠自八十七年六月起至八十九年四月止已到期利息六十七萬六千二百元，與
  清償期已屆至之八十八年三分之一借款本金九十八萬元，則清償期為八十九年十二
  月底及九十年十二月底之本金各九十八萬元與自八十九年五月起至九十年八月止，
  每月二萬九千四百元之利息，均有到期不履行之虞，有預為請求之必要（上訴人原
  請求八十九年五月起至九十年十二月止之利息，於本院減縮不為請求，並於本院追
  加請求就已到期本金、利息及未到期本金均自九十年十二月三十一日起至清償日止
  按年息百分之加計遲延利息）等情，爰依消費借貸關係，請求被上訴人如數清償已
  到期借款及利息，並預為請求尚未到期之本金。
二被上訴人則以：上訴人向伊學習氣功，八十六年五月間，伊與學員籌辦女神功協會
  及崑崙神出版社，由上訴人擔任協會理事長及出版社發行人，上訴人所付出之二百
  九十四萬元，均係其在理事長任內，出於贊助女神功協會及崑崙神出版社之意思，
  視業務需要而支出，並非伊私人之借款。八十六年十二月中，上訴人稱其妻抱怨嘮
  叨，伊為免上訴人家庭失和，而與上訴人通謀虛偽表示簽訂協議書，供上訴人安撫
  其妻之用，依民法第八十七條規定該協議書應屬無效等語，資為抗辯。
三依兩造提出協議書、入戶電匯回條、「修行者」一書封面封底影本、錄音帶、節錄
  譯文、江蘇省氣功報、行政院新聞局出版事業業務管理系統崑崙神出版社出版事業
  設立資料及人事資料、崑崙神出版社登記證、字據、扣繳憑單及兩造不爭事實，本
  院認定本院事實經過為：
(一)上訴人原向被上訴人學習氣功，迨被上訴人至大陸地區修習女神功後，上訴人仍繼
  續向被上訴人修習女神功，並向被上訴人表示於出售其所有坐落臺北縣汐止市土地
  後，將捐助款項供發展女神功，嗣上訴人陸續支付二百九十四萬元。
(二)崑崙神出版社於八十六年八月二十八日取得行政院新聞局出版事業登記證，於同年
  九月一日經核准成立，發行人登記為上訴人名義。
(三)八十六年十月間，被上訴人以臺灣大易氣功協會理事長、上訴人以臺灣崑崙女神功
  協會理事長名義率團至大陸地區江蘇省與該地中華崑崙女神功協會交流，上訴人於
  致詞時稱伊係台灣崑崙女神功協會理事長，推展女神功所需經濟方面之重責大任在
  伊身上。
(四)兩造於八十六年十二月十五日簽立協議書，協議書記載「立書人甲○ (以下簡稱甲
  方)、乙○○ (以下簡稱乙方)茲因甲方為在台灣推展中華崑崙女神功，自民國5.
  －8.間陸續向乙方調借總計新台幣貳佰玖拾肆萬元整無誤。經乙方同意甲方還款
  時程如下：一自民國八十七年六月起按月支付乙方利息二九四○○元 (以月利一分
  計) 。二於民國八十八年底付總借款三分之一，八十九年底再付三分之一，至九十
  年底還清剩餘三分之一。三自訂協議書之日起，乙方與中華崑崙女神功協會及崑崙
  神出版社無涉」，並由訴外人廖志原簽名見證。
(五)崑崙神出版社發行人名義於八十七年一月三日變更為被上訴人。而被上訴人未依協
  議償還本金及利息。
四本件爭點
(一)系爭款項是否係上訴人以出售土地所得十分之一贊助女神功推廣而支出
  上訴人曾同意以出售土地所得十分之一贊助推廣女神功，而上訴人確曾支出系爭二
  百九十四萬元等事實，已如前述。被上訴人雖辯稱：上訴人於八十六年四月間以出
  售土地所得捐助推廣女神功云云，惟上訴人否認伊已出售土地，被上訴人既未證明
  上訴人已將其土地出售，則系爭二百九十四萬元應與上訴人出售土地無關，尚不得
  認為係上訴人為履行捐助之承諾而支出。
(二)系爭款項是否係上訴人為推廣女神功而捐贈
  上訴人曾於八十六年十月間與大陸地區江蘇省中華崑崙女神功協會交流致詞時稱伊
  係台灣崑崙女神功協會理事長，推展女神功所需經濟方面之重責大任在伊身上等情
  ，已如前述，而與上訴人同向被上訴人修習氣功、女神功之廖志原亦證稱：曾聽上
  訴人言及要贊助推廣女神功，伊不知實際贊助金額，但被上訴人曾於公開場合感謝
  上訴人贊助云云，上訴人就廖志原證述被上訴人曾於公開場合感謝上訴人贊助一節
  並未否認，而系爭二百九十四萬元中大部分款項亦係上訴人陸續交付女神功協會會
  計黃明月等事實，亦為上訴人所自認，足見被上訴人所辯系爭款項原係上訴人為推
  廣女神功而捐贈一節，並非不可採信。
(三)上訴人可否依兩造訂立協議書請求被上訴人還款
1.按解釋意思表示，應探求當事人真意，不得拘泥於所用之辭句，民法第九十八條定
  有明文，但契約文字業已表示當事人真意，無須別事探求者，即不得反捨契約文字
  而更為曲解（最高法院十七年上字第一一一八號判例參照），又表意人與相對人通
  謀而為虛偽意思表示者，其意思表示無效，民法第八十七條亦有明文規定，惟主張
  通謀而為虛偽意思表示者，就其主張應負舉證責任。
2.被上訴人雖辯稱兩造訂立系爭還款之協議書，係為安撫上訴人之配偶所為虛偽意思
  表示云云，既為上訴人所否認，依上開說明，自應由被上訴人就兩造協議內容係通
  謀所為虛偽意思表示負舉證責任。證人即協議書之見證人廖志原雖附合被上訴人說
  詞，惟查：
廖志原亦以被上訴人為師修習氣功及女神功，已如前述，而依上訴人提出女神功協
  會第一屆選任職員簡歷表冊記載，廖志原亦為被上訴人為理事長之女神功協會常務
  理事，與被上訴人關係菲淺，所為證詞難免偏頗，證言可信度較低。
廖志原於原審證稱：「‧‧‧，我有問他們為什麼會寫成這樣（即於協議書記載被
  上訴人向上訴人調借二百九十四萬元），兩造都說是要給原告（上訴人）的太太一
  個交代，因為原告的太太為了贊助的事情要跟原告鬧離婚，所以這樣寫給她一個交
  代。我又有問他們，等到屆期未還的話，原告太太不是又要鬧離婚，他們跟我講說
  ，等到協會的會務正常推廣，原告理事長的酬勞就可以支應這筆錢，所以我就簽名
  當見證人。‧‧‧」，於本院則證稱：「‧‧‧我有問雙方說是本來是贊助，為何
  寫成借款，被上訴人說上訴人的太太知道上訴人贊助，很生氣，要鬧離婚，所以要
  寫這份協議書安撫，上訴人則點頭。我有問到期要還錢，如還不出，上訴人太太也
  會有意見，被上訴人說協會如成立，上訴人從理事長酬勞中支付即可‧‧‧」，就
  上訴人是否曾說訂立協議書係為安撫伊配偶及屆期不能還款則由理事長酬勞中支付
  等語，前後二次證詞不一，而廖志原於協議書簽名為見證人，當就協議書內容認識
  為真始簽名於上，豈有明知該協議書係為安撫上訴人之配偶之虛偽意思表示仍簽名
  為見證人之理，所為兩造係為安撫上訴人配偶始簽立協議書之證詞，與常情即有不
  符，況依下述第3.、第4.項所述，上訴人於簽立協議書後，即退出女神功協會及崑
  崙神出版社，所述以上訴人任理事長之酬勞支應應款項云云，亦有不合，其證言自
  不能採信。
3.協議書中記載「‧‧‧。三自訂協議書之日起，乙方（上訴人）與中華崑崙女神功
  協會及崑崙神出版社無涉」，被上人已於八十七年一月三日變更崑崙神出版社發行
  人為自己名義，因未通知上訴人，上訴人乃於同年二月十九日通知女神功協會會計
  黃明月要求更換崑崙神出版社負責人名義，有前述行政院新聞局出版事業業務管理
  系統崑崙神出版社出版事業設立資料及人事資料（附於原審卷九三頁以下）、上訴
  人傳真函（附於原審卷一一七頁）可稽，上訴人於訪問大陸期間雖自稱係女神功協
  會理事長，惟女神功協會正式成立後，由被上訴人擔任理事長，上訴人並未為理事
  長、理事或擔任協會職務，亦有上訴人提出之中華崑崙女神功協會工作人員簡歷表
  冊、中華崑崙女神功協會第一屆選任職員簡歷表冊為證，被上訴人辯稱：伊係受上
  訴人於八十七年二月十九日傳真函要脅向內政部撤銷崑崙神出版社登記，始將該社
  發行人名義變更，上訴人確為女神功協會理事長云云，核與上開事證不符，被上訴
  人亦未提出女神功協會設立登記資料證明上訴人確曾登記為該協會理事長，所辯不
  足採信。
4.上訴人捐助款項推廣女神功，其性質雖為贈與，惟兩造於八十六年十二月十五日訂
  立協議，約定被上訴人按期還款付息，而上訴人則退出女神功協會及崑崙神出版社
  ，上訴人主張：兩造係以被上訴人償還上訴人所捐助款項與上訴人退出協會、出版
  社互為對價而成立協議，尚非全然無據，被上訴人不能舉證證明上開協議係出於虛
  偽意思表示，所辯系爭協議無效云云，自不能採信。而被上訴人迄未依協議付息還
  本，且已明示拒絕返還，上訴人就未到期部分自亦有預為請求之必要。於本院言詞
  辯論終結時，上訴人主張被上訴訴人應於八十八年及八十九年年底償還之本金計一
  百九十六萬元及自八十七年六月起至九十年八月止以月息一分即每個月二萬九千四
  百元計算，共計三十九個月之利息計一百十四萬六千六百元均已到期，尚有九十年
  底應償還之九十八萬元未到期，則上訴人自得依協議請求被上訴人償還已屆期之本
  金一百九十六萬元及自八十七年六月起至九十年八月止屆期之利息一百十四萬六千
  六百元，並請求被上訴人於九十年十二月三十一日給付九十八萬元，原判決未察而
  為上訴人敗訴判決，尚有未洽。上訴意旨聲明廢棄改判，為有理由，爰由本院廢棄
  原判決，改判如主文第二項。又給付有確定期限者，債務人自期限屆滿時起，負遲
  延責任，遲延之債務，以支付金錢為標的者，債權人得請求依法定利率計算之遲延
  利息，但約定利率較高者，仍從其約定利率，對於利息，無須支付遲延利息，民法
  第二百二十九條第一項、第二百三十三條第一項、第二項分別定有明文，兩造約定
  按月利一分計算之利息，已如前述，則上訴人追加請求就已到期本金一百九十六萬
  元部分自九十年十二月三十一日起、未到期本金九十八萬元自九十一年一月一日起
  均至清償日止按年息百分之五計算之利息，即無不合，應予准許，至其超過上開部
  分之請求，於法無據，不應准許。
五假執行宣告：本判決命被上訴人給付部分，兩造均陳明願供擔保以代釋明，請准宣
  告假執行或免為假執行，核均無不合，應予准許，爰分別酌定相當之擔保金額宣告
  之。至上訴人敗訴部分，其假執行之聲請已失所附麗，不應准許。
六據上論結，本件上訴為有理由，追加之訴為一部有理由，一部無理由。依民事訴訟
  法第四百四十九條第一項、第二項、第四百五十條、第七十九條但書、第三百九十
  條第二項、第三百九十二條，判決如主文。
中      華      民      國    九十      年      九      月    二十五    日
                                民事第五庭
                                    審判長法  官  黃  熙  嫣
                                          法  官  詹  文  馨
                                          法  官  鄭  傑  夫
右正本係照原本作成。
如不服本判決，應於收受送達後二十日內向本院提出上訴書狀，其未表明上訴理由者
，應於提出上訴後二十日內向本院補提理由書狀（均須按他造當事人之人數附繕本）
上訴時應提出委任律師或具有律師資格之人之委任狀；委任有律師資格者，另應附具
律師及格證書及釋明委任人與受任人有民事訴訟法第四百六十六條之一第一項但書或
第二項（詳附註）所定關係之釋明文書影本。
中      華      民      國    九十      年      十      月      二      日
                                          書記官  劉  家  聲
附註：
民事訴訟法第四百六十六條之一（第一項、第二項）：
對於第二審判決上訴，上訴人應委任律師為訴訟代理人。但上訴人或其法定代理人具
有律師資格者，不在此限。
上訴人之配偶、三親等內之血親、二親等內之姻親，或上訴人為法人、中央或地方機
關時，其所屬專任人員具有律師資格並經法院認為適當者，亦得為第三審訴訟代理人
。


司法院資訊處製作；財團法人民間司法改革基金會備份。
